【裁判字號】    89,上訴,151
【裁判日期】    890316
【裁判案由】    誣告
【裁判全文】
臺灣高等法院臺南分院刑事判決              八十九年度上訴字第一五一號    Ｇ
      上  訴  人
      即自訴人    己  ○  ○
      自訴代理人  葉  天  祐  律師
      被      告  乙  ○  ○
      右一 被 告
      選任辯護人  汪  玉  蓮  律師
右上訴人因被告誣告案件，不服臺灣嘉義地方法院中華民國八十八年十月廿六日第一
審判決（八十七年度自字第六一號），提起上訴，本院判決如左：
      主      文
上訴駁回。
      理      由
一、自訴意旨略以：甲○○、丁○○、乙○○、丙○○及吳居川（於民國八十五年八
    月二日死亡，曾由其子即戊○○提出告訴）曾以坐落嘉義縣竹崎鄉○○段五三三
    地號共有土地（下稱系爭土地）與蔡俊賢訂立合建契約，其後因發生建築糾紛，
    而於八十四年一月間與蔡俊賢達成協議，由蔡俊賢給付新台幣（下同）一百七十
    萬元及利息十萬元予甲○○等人，甲○○等人則將系爭土地及地上房屋所有權移
    轉登記予蔡俊賢，並以系爭土地向楊貴芬借款六百萬元，惟為擔保契約履行，由
    蔡俊賢簽發四百三十萬元本票予甲○○等人作為擔保，甲○○等人亦簽發一百七
    十萬元本票予蔡俊賢作為擔保。嗣丁○○、乙○○、丙○○及吳居川授權甲○○
    至楊貴芬代書事務所訂立協議書，辦理系爭土地最高限額抵押權設定及所有權移
    轉登記時，楊貴芬當場交付一百七十萬元，由蔡俊賢以及甲○○代理並持丁○○
    、乙○○、丙○○、吳居川印章，共同簽發面額六百萬元本票（下稱系爭本票）
    ，由楊貴芬交付廖志東收執，以證明並擔保抵押債權確實存在，甲○○等人對前
    開事實知之甚稔。惟蔡俊賢取得系爭土地所有權後，未依約返還本票，甲○○等
    人接獲廖志東向臺灣嘉義地方法院所聲請本票准予強制執行裁定後，意圖賴債，
    並使楊貴芬受刑事訴追，而脫卸本票發票人責任，竟向臺灣嘉義地方法院檢察署
    誣告楊貴芬偽造有價證券罪嫌，嗣經臺灣嘉義地方法院檢察署以八十五年度偵字
    第七四一四號、八十六年度偵字第一三二號、八十六年度偵續字第二七號、八十
    七年度偵續一字第二號為處分不起訴，復經臺灣高等法院臺南分院檢察署以八十
    七年度議字第六○六號駁回再議確定，因認甲○○、丁○○、乙○○、丙○○、
    戊○○共同涉有刑法第一百六十九條第一項誣告罪嫌云云。
二、自訴人楊貴芬認被告甲○○、丁○○、乙○○、丙○○、戊○○共同涉有右揭誣
    告罪嫌，無非係以被告甲○○等人共同前往蔡廣生律師處簽立買賣契約書，均知
    悉將委任代書即自訴人楊貴芬，以系爭土地向案外人廖志東借款六百萬元，而與
    蔡俊賢負連帶清償責任，且明知系爭本票係與蔡俊賢負連帶清償責任始共同簽發
    ，並非自訴人楊貴芬所偽造，惟因蔡俊賢未依約履行，被告甲○○等人為圖賴債
    ，而使自訴人楊貴芬受刑事訴追，竟向臺灣嘉義地方法院檢察署誣告自訴人楊貴
    芬涉及偽造有價證券罪嫌，嗣經檢察官深入調查後處分不起訴確定，為其所憑論
    據。
三、按犯罪事實應依證據認定之，無證據不得推定其犯罪事實，刑事訴訟法第一百五
    十四條定有明文。又刑法誣告罪，必須虛構事實而為申告，所謂虛構事實，係指
    明知無此事實故意捏造而言，如出於誤信、誤解、誤認或懷疑有此事實，或目的
    在求判明是非曲直者，均不得謂為誣告；易言之，即所申告之事實，並非完全出
    於憑空捏造，或尚非全然無因，只以不能積極證明為虛偽，或證據不充分，致被
    誣告人不受追訴處罰者，亦不成立誣告，有最高法院二十年上字第二五三號、第
    七一七號、第三○七號、廿二年上字第三三六八號、四十年台上字第八十八號、
    四十三年台上字第二五一號、五十五年台上字第八八八號、五十九年台上字第五
    八一號判例足資參照。
四、訊據被告甲○○、丁○○、乙○○、丙○○、戊○○雖供承有向臺灣嘉義地方法
    院檢察署誣告自訴人楊貴芬涉及偽造有價證券罪嫌，惟均堅決否認有誣告之犯行
    ，甲○○辯稱：伊於系爭本票簽名時，系爭本票仍屬空白等語；丁○○、乙○○
    、丙○○、戊○○均辯稱：渠等不知系爭本票之事，亦未授權他人簽發系爭本票
    等語。
五、經查被告甲○○、丙○○、丁○○、乙○○及戊○○被繼承人吳居川將系爭土地
    出賣予蔡俊賢，約定價款一百七十萬元，蔡俊賢則透過自訴人楊貴芬以系爭土地
    向廖志東抵押借款六百萬元（實際交付五百九十二萬五千元），然後給付一百七
    十萬元價款予被告甲○○、丙○○、丁○○、乙○○、吳居川，其餘四百三十萬
    元則由蔡俊賢使用。於系爭土地移轉及設定抵押權登記期間，被告丙○○、丁○○、乙○○、吳居川就系爭土地買賣事宜，均委由被告甲○○與蔡俊賢交涉，且
    被告甲○○確有將自訴人楊貴芬所轉交一百七十萬元交予系爭土地全體共有人平
    均分配，另系爭本票上甲○○、丙○○、丁○○、乙○○、吳居川印文以及甲○○簽名均屬真正。迨債權人廖志東就系爭本票聲請原審法院裁定准予強制執行後
    ，被告甲○○、丁○○、乙○○、丙○○、戊○○即分別向臺灣嘉義地方法院檢
    察署申告自訴人楊貴芬涉及偽造有價證券罪嫌，嗣經檢察官以八十五年度偵字第
    七四一四號、八十六年度偵字第一三二號為不起訴處分確定，雖為被告所不爭執
    ，並經證人蔡俊賢證述屬實，另有系爭本票影本乙紙在卷足資佐證，復經原審法
    院調取八十五年度偵字第七四一四號、八十六年度偵字第一三二號偽造有價證券
    全卷核閱屬實。然查自訴人楊貴芬被訴偽造有價證券罪嫌，縱經檢察官處分不起
    訴確定，亦難認定被告甲○○、丙○○、丁○○、乙○○及戊○○具有誣告故意
    。本院衡酌各項證據結果，認為被告甲○○於八十四年十一月十八日在系爭本票
    簽名時，系爭本票仍屬空白，茲臚述於后：
（一）、蔡俊賢於另案原審法院八十六年簡上字第一○八號確認本票債權不存在事件
        審理中供稱：本票是甲○○在竹崎地政事務所．．．簽的，楊貴芬說不簽本
        票，金主不借錢，當天甲○○要拿一百七十萬元，所以才簽該張本票等語（
        詳本院卷附原審法院八十六年簡上字第一○八號卷八十七年一月廿三日準備
        程序筆錄）。配合蔡俊賢存摺提款紀錄顯示，蔡俊賢給付一百七十萬元土地
        價款予被告甲○○，係在八十四年十一月十八日，有蔡俊賢存摺影本乙紙附
        卷足憑（詳原審卷第一宗第八十八頁）。而證人蔡俊賢亦證稱甲○○於系爭
        本票上簽名係在八十四年十一月十八日，故被告甲○○、丙○○、丁○○、
        乙○○及戊○○認定系爭本票發票日期填載八十四年十一月廿五日，乃事後
        由蔡俊賢及自訴人楊貴芬所偽造。
（二）、由於被告甲○○、丙○○、丁○○、乙○○、戊○○之被繼承人吳居川及蔡
        俊賢印章均留在自訴人楊貴芬代書處，故於八十四年十一月十八日，僅在系
        爭本票簽名並按指印，有系爭本票影本乙紙在卷可稽（詳原審卷第一宗第九
        十一頁）。惟八十四年十一月十八日土地買賣契約中蔡俊賢所蓋印文為圓形
        印（詳原審卷第一宗第九十頁），系爭本票上蔡俊賢印文則係方形印（詳原
        審卷第一宗第九十一頁）；顯然蔡俊賢並非與被告甲○○一起簽名，足證系
        爭本票上丙○○、丁○○、乙○○、吳居川印章與簽名及票載金額乃蔡俊賢
        及自訴人楊貴芬所偽造。
（三）、自訴人楊貴芬及貸予人廖志東於八十四年十一月十八日僅交付一百七十萬元
        ，據自訴人楊貴芬陳稱伊至八十四年十一月廿五日始完全將借款交予蔡俊賢
        ，何況最後一筆八十二萬五千元係由自訴人楊貴芬母親楊詹嫣紅領取（詳原
        審卷第一宗第九十二頁），蔡俊賢豈有可能於八十四年十一月十八日在系爭
        本票上填寫票面金額六百萬元？何況被告甲○○於原審法院八十五年十一月
        十五日提示系爭本票予被告甲○○辨認時，被告甲○○供稱：「完全是空白
        的」等語（詳原審卷第一宗第一百頁所附八十五年十一月十五日筆錄）；顯
        然被告甲○○未自認簽系爭本票時，票面金額欄已填寫六百萬元。何況蔡俊
        賢於另案被訴偽造有價證券案件審理中亦供承甲○○簽於空白本票上。故自
        訴人楊貴芬主張被告甲○○於系爭本票上簽名時，伊即寫上六百萬元乙節，
        顯與事實不符，難資採信。
（四）、被告甲○○於八十四年十一月十八日在系爭本票發票人欄內簽名並按指印，
        顯然印章不在甲○○處，其餘丙○○、丁○○、乙○○、吳居川及蔡俊賢印
        章均留在自訴人楊貴芬代書處，業如前述。故八十四年十一月十八日被告甲○○在系爭本票上簽名時，均未經丙○○、丁○○、乙○○、吳居川及蔡俊
        賢簽名蓋章，因而懷疑嗣後乃由蔡俊賢偽簽丙○○、丁○○、乙○○、吳居
        川姓名，並由自訴人楊貴芬盜蓋丙○○、丁○○、乙○○、吳居川印章。否
        則蔡俊賢持丙○○、丁○○、乙○○、吳居川已簽蓋完成之系爭本票前來，
        何以被告甲○○簽名竟然未緊接吳雄印文旁邊？蓋被告甲○○已事先簽名
        在本票尾端，蔡俊賢簽名及印文無處可簽蓋，故印章蓋在被告甲○○簽名上
        （詳原審卷第一宗第九十一頁）；益徵被告甲○○於八十四年十一月十八日
        簽名並按指印時，並無其他人簽名、蓋章，該紙系爭本票未完成各項應填載
        事項，殆可斷言。
（五）、系爭本票於另案經民事庭函送內政部警政署刑事警察局鑑定結果，雖認定系
        爭本票票面金額欄『陸佰萬元』與甲○○、丙○○、吳居川印文重疊部分，
        係先寫字後蓋章，惟關於系爭本票發票人欄部分，甲○○簽名究竟在蔡俊賢
        蓋章之前或之後，則無法鑑定。易言之，不能證明被告甲○○係最後簽名按
        指印者。前開『陸佰萬元』先寫，甲○○、丙○○、吳居川印章後蓋，僅能
        證明事後蔡俊賢與自訴人楊貴芬偽造時，係先寫『陸佰萬元』然後蓋章，然
        無從推論被告甲○○先在空白系爭本票上簽名時已有『陸佰萬元』字樣。由
        前開證據顯示，被告甲○○辯稱：伊係於八十四年十一月十八日在嘉義縣竹
        崎地政事務所收受一百七十萬元，並在系爭本票上簽名乙節，不無可能，至
        於票載發票日在實際發票日之後，並不影響系爭本票之效力。以此衡之，被
        告甲○○主觀上認為其於八十四年十一月十八日在系爭本票上簽名，發票日
        應為八十四年十一月十八日，而系爭本票發票日竟記載為八十四年十一月二
        十五日，因而誤以為自訴人楊貴芬涉及偽造有價證券罪嫌，並非全然無因。
        被告丙○○、丁○○、乙○○、戊○○既未親自簽發系爭本票，且僅從被告
        甲○○聽聞系爭本票簽發經過，而誤認為自訴人楊貴芬涉有偽造有價證券罪
        嫌，亦不無可能。
六、綜上所述，被告甲○○、丁○○、乙○○、丙○○、戊○○先前申告自訴人楊貴
    芬偽造有價證券罪嫌所為自訴內容，並非虛構事實故意捏造，純因懷疑自訴人楊
    貴芬有偽造有價證券事實，為求判明是非曲直而申告，其所申告之事實，並非完
    全出於憑空捏造，縱因其後法院基於證據取捨問題，致認定證據不足，而判決自
    訴人楊貴芬無罪，殊難僅憑自訴人楊貴芬獲判無罪之事實，遽認被告甲○○、丁○○、乙○○、丙○○、戊○○有虛構事實而為申告，故被告甲○○等人被訴誣
    告罪嫌，應屬不能證明；此外復查無其他積極證據足以證明被告甲○○等人有誣
    告之犯行，理應諭知無罪，以免冤抑。原審基此理由所為被告甲○○等人無罪判
    決，本院經核其認事用法，並無不合。自訴人上訴意旨，仍執陳詞，指摘原判決
    不當，為無理由，應予駁回。
據上論斷，應依刑事訴訟法第三百六十八條，判決如主文。
中    華    民    國      八十九      年      三      月      十六      日
                                  臺灣高等法院臺南分院刑事第六庭
                                      審判長法官  林    金    村
                                            法官  黃    壽    燕
                                            法官  茆    臺    雲
右正本證明與原本無異。
自訴人如不服本判決，應於判決送達後十日內向本院提出上訴狀，其未敘述理由者並
應於提出上訴狀後十日內向本院補提理由書（應附繕本)。
                                      法院書記官  吳    銘    添
中    華    民    國      八十九      年      三      月      十七      日


司法院資訊處製作；財團法人民間司法改革基金會備份。
